臺灣高雄地方法院民事判決　　　　　　　 94年度訴字第178號
原　　　告　甲○○
訴訟代理人　陳惠　律師
被　　　告　何博士原名為何博.
訴訟代理人　張蓉成律師
　　　　　　郭一成律師
當事人間請求返還不當得利事件，本院於民國94年11月3 日言詞
辯論終結，判決如下：
    主      文
原告之訴及假執行之聲請均駁回。
訴訟費用由原告負擔。
    事實及理由
一、原告主張：原告於民國73年間，向被告承租坐落高雄市○○
    區○○街74號房屋（下稱系爭房屋）居住，於租賃契約期滿
    後，兩造復續訂租賃契約，約定租賃期間自76年1 月16日起
    至99年1 月15日止，每月租金新台幣（下同）6,000 元。於
    75年2 月19日，被告因離婚失業，且無經濟能力，乃要求遷
    入系爭房屋共同生活，並在系爭房屋旁之空地上搭建鐵皮屋
    居住，並自系爭房屋進出，共同使用系爭房屋1 樓之客、餐
    廳及廚、廁、衛、浴等設備，由原告提供住宿、食品、水電
    、瓦斯、煮飯、洗衣等利益至90年10月底被告遷出止。被告
    自75年3 月1 日起至90年10月31日止，計15年8 個月所受之
    利益如下：住宿費部分，原告承租系爭房屋每月租金為6,00
    0 元，含被告在內之共同生活人數為5 人，故被告每月應支
    付1,200 元，合計應支付225,600 元（6,000 ×188 〈月〉
    ＝225,600）； 食品、水電、瓦斯等日常生活消費部分，依
    高雄市政府主計處每年統計高雄市苓雅區家庭經常性支出表
    計算，被告應支付合計486,375 元（計算方式如附表一、三
    ）；煮飯、洗衣等提供勞務部分，依基本工資計算，被告應
    支付合計2,293,708 元（計算方式如附表二、三），被告受
    有上開利益，無法律上原因，致原告受有損害，惟被告於90
    年10月底遷出後，拒不返還上開利益，爰依民法第179 條不
    當得利規定請求被告返還上開利益等語。並聲明求為判決：
    （一）被告應給付原告3,005,683 元，及自起訴狀繕本送達
    翌日起至清償日止按年利率5 ％計算之利息。（二）訴訟費
    用由被告負擔。（三）原告願供擔保，請宣告准予假執行。
二、被告則以：兩造間之租賃標的物僅系爭房屋，不包括土地在
    內，被告自得在空地上搭建鐵皮屋使用。又被告並未自原告
    處獲有勞務、水電、瓦斯、三餐等生活利益，縱認原告有給
    付勞務及提供水電、瓦斯及三餐，亦屬無償贈與，並非不當
    得利等語，資為抗辯。並聲明求為判決：（一）原告之訴及
    假執行之聲請均駁回。（二）訴訟費用由原告負擔。（三）
    如受不利之判決，願供擔保請准免為假執行。
三、兩造不爭執事項：
（一）原告自73年間起向被告承租系爭房屋，最近一次訂立租約
      是在76年1 月16日，租賃期間自76年1 月16日起至99年1
      月15日止，每月租金為6,000 元。
（二）被告於75年2 月19日，在系爭房屋旁之空地上搭建一間鐵
      皮屋使用，鐵皮屋內並無水電、瓦斯、衛浴、廚廁之設備
      。
四、本件之爭執點為：（一）被告在系爭房屋旁之空地上搭建鐵
    皮屋使用，是否係無法律上原因而受有相當於租金之利益？
    （二）被告是否無法律上原因而受有煮飯、洗衣等相當工資
    之利益及水電、瓦斯及三餐等生活消費之利益？茲將本院之
    判斷分述如下：
（一）按當事人主張有利於己之事實者，就其事實有舉證之責任
      。民事訴訟法第277 條定有明文。次按民事訴訟如係由原
      告主張權利者，應先由原告負舉證之責，若原告先不能舉
      證，以證實自己主張之事實為真實，則被告就其抗辯事實
      即令不能舉證，或其所舉證據尚有疵累，亦應駁回原告之
      請求。最高法院17年度上字第917 號判例參照。再按主張
      不當得利請求權之原告，係因自己之行為致造成原由其掌
      控之財產發生主體變動，則因該財產變動本於無法律上原
      因之消極事實舉證困難所生之危險自應歸諸原告，始得謂
      平。是以原告對不當得利請求權之成立要件應負舉證責任
      ，亦即原告必須證明其與被告間有給付之關係存在，且被
      告因其給付而受有利益以及被告之受益為無法律上之原因
      ，始能獲得勝訴之判決（最高法院91年度台上字第1673號
      判決意旨參照）。
（二）被告在系爭房屋旁空地搭建鐵皮屋使用，是否係無法律上
      原因而受有相當於租金之利益？
   1、原告自73年間起向被告承租系爭房屋，最近一次訂立租約
      是在76年1 月16日，租賃期間自76年1 月16日起至99年1
      月15日止，每月租金為6,000 元。被告於75年2 月19日，
      在系爭房屋旁之空地上搭建一間鐵皮屋使用，至90年10月
      底遷出為止乙節，為兩造所不爭執，又系爭房屋係位於高
      雄市苓雅區○○○段一小段2740地號土地上，被告搭建之
      鐵皮屋係位於系爭房屋旁之空地上，面積為2.73平方公尺
      乙節，亦有高雄市政府地政處新興地政事務所土地複丈成
      果圖乙紙在卷可稽，則縱認原告主張被告自系爭房屋進出
      ，共同使用系爭房屋1 樓之客、餐廳及廚、廁、衛、浴設
      備等情屬實，惟被告係於出租系爭房屋後，始在系爭房屋
      旁之空地上搭建鐵皮屋使用，並共同使用系爭房屋1 樓之
      設備，斯時原告已居住於系爭房屋，原告未加以阻止，且
      未要求被告支付費用，顯係同意被告無償搭建鐵皮屋及使
      用系爭房屋1 樓設備，故被告在系爭房屋旁之空地上搭建
      鐵皮屋及使用系爭房屋1 樓設備，難謂非無法律上之原因
      而受利益。又於原租期屆滿後，原告復於76年1 月16日，
      與被告就系爭房屋續訂租約至99年1 月15日止，斯時被告
      已搭建鐵皮屋使用近1 年，原告明知此狀況，仍願按現況
      承租，足見原告承租範圍應不包括鐵皮屋所占有之土地在
      內，故被告搭建鐵皮屋使用，難謂原告受有何損害。原告
      主張：被告在系爭房屋旁之空地上搭建鐵皮屋使用，及使
      用系爭房屋1 樓之設備，係無法律上原因而受有利益，致
      原告受有損害云云，自無可採。
   2、原告既無法舉證證明被告使用系爭房屋旁空地搭建鐵皮屋
      及被告自系爭房屋進出、使用系爭房屋1 樓之客、餐廳及
      廚、廁、衛、浴等設備係無法律上原因，從而，被告本於
      不當得利之法律關係，請求被告返還相當於租金即每月1,
      200 元，共15年8個月合計225,600 元部分，自屬無據。
（三）被告是否無法律上原因而受有供應水電、瓦斯、三餐等生
      活消費及煮飯、洗衣等相當工資之利益？
   1、原告主張被告於75年2 月19日遷入上開鐵皮屋共同生活，
      由原告提供煮飯、洗衣、三餐等利益，致原告受有損害云
      云，為被告所否認。查，縱認原告主張其自75年2 月19日
      起，提供水電、瓦斯、三餐等生活消費及煮飯、洗衣予被
      告屬實，惟係因原告自己之行為致造成原由其掌控之財產
      發生主體變動，則原告自應就該財產變動係本於無法律上
      原因之消極事實負舉證責任。次查，依原告主張伊提供利
      益之期間長達15年，被告未曾給付任何費用予伊，伊亦未
      向被告收取任何費用，足見係原告自願無償提供，苟被告
      係無法律上原因而受有上開利益，原告焉會持續提供上開
      利益長達15年之久。此外，原告就被告受有上開利益係無
      法律上原因乙節，並未能舉證以實其說，是原告提供水電
      、瓦斯、三餐等生活消費及煮飯、洗衣等勞務，應非無法
      律上原因無訛。
   2、綜上，原告無法舉證證明被告無法律上原因受有水電、瓦
      斯、三餐等生活消費及煮飯、洗衣等勞務之利益，從而，
      被告本於不當得利之法律關係，請求被告返還日常生活費
      用利益486,375 元，及相當於工資之利益2,293,708 元部
      分，自屬無據。
五、縱上所述，原告本於不當得利之法律關係，請求被告應給付
    3,005,683 元及自起訴狀繕本送達翌日起至清償日止按年息
    5 ％計算之利息，顯無理由，應予駁回。因其受敗訴判決，
    其假執行之聲請即失所依據，應併予駁回。
六、因本案事證已臻明確，兩造其餘主張陳述及所提之證據，均
    毋庸再予審酌，附此敘明。
七、結論：原告之訴為無理由，依民事訴訟法第78條，判決如主
    文。
中　　華　　民　　國　　94　　年　　11　　月　　17　　日
                  民事第二庭  審判長 法  官 鄭月霞
                                     法  官 伍逸康
                                     法　官 邱泰錄
上為正本係照原本作成。
如不服本判決，應於送達後20日內，向本院提出上訴狀並表明上
訴理由，如於本判決宣示後送達前提起上訴者，應於判決送達後
10日內補提上訴理由書（須附繕本）。
中　　華　　民　　國　　94　　年　　11　　月　　17　　日
                                     書記官 鄭翠蘭
